【裁判字號】    88,上易,1799
【裁判日期】    890516
【裁判案由】    妨害名譽
【裁判全文】
臺灣高等法院臺中分院刑事判決          八十八年度上易字第一七九九號
    上  訴  人
    即自 訴 人  甲○○
    自訴代理人  丙○○
    被      告  乙○○
右上訴人因自訴被告妨害名譽案件，不服臺灣台中地方法八十六年度自字第一○七九
號，中華民國八十八年五月二十五日第一審判決，提起上訴，本院判決如左：
    主      文
上訴駁回。
    理      由
壹、自訴意旨略以：
    緣自訴人係現任中華民國游泳協會（以下簡稱中華泳協）秘書長，被告係台中縣
    體育游泳委員會總幹事，被告因對自訴人執行中華泳協之業務，尤其關於選拔游
    泳選手出國參賽作業，甚為不滿，積怨在心，為打擊自訴人之聲譽，竟意圖散布
    於眾，而指摘或傳述足以毀損自訴人名譽之事，於八十六年四月間製作「甲○○
    把持中華泳協循私弄權之黑幕」一冊，內載如左之不實事項：
一、「自民國八十三年甲○○把持中華民國游泳協會以來，以高雄為據點，謀取高雄
    游泳選手之不當利益，見不得其它各縣市游泳選手成績優於高雄泳隊，否則不擇
    手段，無所不用其極地打擊各地優秀泳將的士氣，剝奪選手的參賽機會，阻斷選
    手升學之路，可謂置之死地而後已，：：：」等語。
二、於大標題「一九九七第二屆東亞運動會成軍內幕  韓國．釜山  五月十日至十九
    日」項下：
  1.於第二頁小標題記載：「由曾偉傑與許展維的選拔  看甲○○的掩耳盜鈴技倆」
    、「今年區中運游泳競賽結束後，欲舉行男子四百公尺自由式接力選拔測驗，為
    何未告知全國各縣市游泳委員會及教練好讓各地優秀選手參與選拔，如此，方能
    推選出真正具有實力的國手，好為國爭光；然而，竟然叫兩位高雄市游泳選手直
    接測驗選定，這不是循私，就是圖利他人的作法！不是嗎？」等語；
  2.於第四頁記載：「．．．難道是專為曾偉傑與許展維兩人『量身打造』的？抑是
    高雄泳隊特有的專利？」等語；
  3.於第四頁記載：「虎落平陽被．．的曾正華、王育莘」等語；
  4.於第六頁記載：「．．．．．亦非以爭取國家最高榮譽為考量，反倒是為謀私己
    利而設，較之貪官污吏，有過之而無不及呀！哀哉！泳界。」等語；
  5.於第七頁記載：「魚目混珠．．．八百自接力」等語；
  6.於第八頁記載：「奧運女將．．．．．．心有戚戚焉」、「八十六年四月三日民
    生報載：四女將郭輔仁、謝淑姿、謝淑婷、林謙如成績均達東亞運參賽標準，卻
    提出因受傷或課業問題，自動放棄參賽的寶貴機會，令人扼腕，其背後因素，果
    真如此？實有待關心泳界前途的人士進一步去瞭解！」等語；
  7.於第九頁記載：「集訓風波  泳壇盪漾  甲○○下臺  亦不足以謝罪」等語；
  8.於第九、十頁記載：「．．．中華民國游泳協會祕書長甲○○居中策劃，將原本
    是一件單純的請假事件，竟演變成『藥檢風波』，誣指江教練及四名選手（江姿
    穎參加世界杯比賽）為逃避藥檢，不惜不假離營，更欲假借體育總會強化委員會
    予江教練解職，五名選手予除名，以遂其報復、打壓之目的，更進一步威脅將提
    報中華游泳協會紀律委員會予禁賽．．．等等，計謀之卑劣，手段之惡毒，可謂
    無所不用其極。  江教練及五位選手，可謂是國內一時之菁英，無端蒙受此種污
    辱與打擊，一時內心如何能不復，對訓練與成績的影響自不在話下，如此一來，
    甲○○方能維持高雄市在泳壇的霸業；然而，對四位選手來說，喪失東亞運的成
    績，等於斷送了升學之道及申請研究所的憑據，影響層面之大，無以言比，堂堂
    一位中華民國游泳協會的祕書長，不照顧國內游泳選手的發展也罷，還落井下石
    ，欲置之於死地，依此種種作為，就算甲○○下臺，亦不足以向全國游泳教練及
    選手謝罪！」等語；
三、於大標題「一九九七第三屆世界短水道游泳錦標賽成軍秘辛  瑞典．哥德堡四月
    十四至二十三日」項下，
  1.於第十二、十三頁記載：「２、男選手中之宋雲正憑甚麼資格享公費出國比賽？
    ．．．如此成績，竟能代表國家參加世界杯比賽，豈不令人貽笑大方，莫非這是
    利益分贓，抑或是套交情，還是．．．。女選手中之黃郁雯情況亦同．．．，何
    以享有此種優遇呢？．．．」等語；
  2.「由六位女選手中不難發現，一半以上為十一、十二歲級選手，參加世界級比賽
    ，怎麼會組成此種隊伍呢？其間是否隱藏著不可告人的秘密？」等語；
四、於大標題「甲○○的尚方寶劍  合勦強敵  利益均霑」項下，
  1.於第十四頁記載：「一、犒賞左右手：去年區運比賽之前，即風聞有人要抓曾正
    華犯規，果不其然，曾正華第一天第一項四百公尺混合式決賽，即被第四水道裁
    判宋洪仙，故意以未觸牆為由，判定曾正華違規，並由黃朝宗簽發違規單，雖經
    一再的抗議，甲○○依然借所謂的審判員會議（其實開會的並非都是審判委員）
    維持原判，如此一來，可打擊曾正華往後比賽項目的信心，並影響其成績，使得
    高雄市可以有較佳的成績表現；此次世界杯比賽選手人，宋雲正為宋洪仙之子，
    而黃郁雯則為黃朝宗之女，兩人實無資格參與世界杯比賽，原因已詳如前述，唯
    一能解釋的理由，即為「犒賞左右手」！你說是不？」等語；
  2.於第十五頁記載：「二、利益分贓：在今年世界杯選手名單中，依其所隸屬教練
    來分，計有許安東、蔡祖修、江錫興，其他為高雄市隊，可以說是經過精心設計
    而成的；另外，不難看出世界杯在瑞典舉行，風景優美，深俱觀光的價值，由參
    賽名單中亦可嗅出選拔的方向了！」等語；
  3.於第十六頁記載：「１、冒名頂替：去年亞太游泳錦標賽在韓國釜山舉行，中華
    隊中某位高雄市籍的選手，為了升學著想，竟然在甲○○的掩護下，以卑鄙手段
    作：Ａ、在國內比賽成績未達前三名內，連自費均無資格參加，竟然可以入選為
    國手，公然前往比賽。Ｂ、本身為十五－十七歲級，竟然逾報十八歲級，乃因十
    八歲以上成績較低，比較容易獲取較佳的成績，以達升學的目的。Ｃ、報名參加
    接力項目，本身又未下場比賽，而由另外的一位選手代游。」等語；
  4.於第十七頁記載：「輸不起，挾怨報復」等語；於第十七頁記載：「３、扼殺選
    手：最近幾年來，不知有多少選手，遭到故意的抹煞，如林玲安、郭輔仁、謝淑
    婷、林謙和、曾正華等等，如此的游泳環境，如何能期待國內游泳水準的提升，
    更不用談到國際舞台上去競爭啦！」等語。
    並於八十六年四月二十八日「中華民國大專院校第二十八屆運動會」，在國立中
    正大學舉行期間，公然於該大學游泳池比賽場地之會場外散發上開「甲○○  把
    持中華泳協  循私弄權之黑幕」小冊於泳界人士、報社記者及不特定人，污衊自
    訴人任職中華民國游泳協會祕書長期間，「掩耳盜鈴」、「謀私己利」、「循私
    圖利他人」、「量身打造」、「魚目混珠」、「居中策劃藥檢風波」、「報復打
    壓」、「計謀卑劣、手段惡毒、無所不用其極」、「利益分贓」、「套交情」、
    「隱藏著不可告人的祕密」、「合勦強敵、利益均霑」、「犒賞左右手」、「冒
    名頂替」、「輸不起，挾怨報復」、「扼殺選手」．．．並喻為貪官污吏有過之
    而無不及，而嚴重毀損自訴人之名譽。雖中華民國游泳協會祕書長職務所為事項
    ，係可受公評之事，然僅得為適當之評論且必須出於善意發表言論者，始不加處
    罰，稽之被告之言論內容，均多不實，顯係出於惡意指摘及毀損自訴人之人格尊
    嚴及名譽，其所為不足以阻卻違法。案經自訴人於八十六年九月十日以高雄六十
    支郵局存證信函第五八五號催告其限於九月十八日前在民生報、中國時報、台灣
    時報、大成報、聯合報等各報體育版上刊登道歉啟事，否則自當依法追訴公然毀
    謗妨害名譽之刑責等語，詎被告竟於八十六年九月十五日以清水郵局存證信函第
    三八七號函覆悍然拒絕道歉，自訴人不得不對被告提起本件妨害名譽自訴，訴諸
    法院，以求公斷，並明是非，爰依法提起自訴。因認被告乙○○涉有刑法第三百
    十條第二項之加重誹謗罪嫌。
貳、自訴人甲○○認被告乙○○涉有刑法第三百十條第二項之加重誹謗罪嫌，無非以
    被告係出於惡意而以不實內容發表上開小冊為其論據。訊之被告則矢口否認有何
    加重誹謗之犯行，辯稱：其所陳述皆為事實，其係出於維護泳壇正義而發表上開
    小冊等語。按犯罪事實應依證據認定之，無證據不得推定其犯罪事實。又不能證
    明被告犯罪者，應諭知無罪之判決，刑事訴訟法第一百五十四條、第三百零一條
    第一項分別定有明文。而所謂證據，須適於為被告犯罪事實之證明者，始得採為
    斷罪資料，如未能發現相當證據，或證據不足以證明，自不能以推測或擬制之方
    法，以為裁判基礎（最高法院五十三年台上字第二七五○號及四十年台上字第八
    十六號判例參照）。次按刑法第三百十條第二項之加重誹謗罪，係以（一）須意
    圖散布於眾，（二）須散布文字或圖畫，（三）須指摘或傳述足以毀損他人名譽
    之事，（四）須所指摘或傳述之事實非真實且不涉及於公益無關之私德者，為其
    成立要件。經查：
一、關於曾偉傑及許展維是否符合一九九七年東亞運動會參賽資格一事：自訴人乃現
    任中華泳協秘書長，依「中華民國游泳協會組織章程」第二章第五條第五項規定
    ，中華泳協具有對國內游泳隊參加國際性比賽之資格審查及推薦事項之任務；因
    此，凡選拔選手出國比賽，乃中華泳協之職責，且係由中華泳協直接向中華民國
    體育運動總會（以下簡稱全國體總）負責提出選手建議名單，再由全國體總於該
    名單內挑選優秀選手參賽，足見全國體總僅係負責統籌之單位，關於各該運動項
    目之相關作業事宜，仍係由各該運動所屬協會負責規畫辦理，職是，中華泳協與
    全國體總應係關係密切，互動頻繁，有中華民國游泳協會組織章程及全國體總八
   十六年四月三日（）體總訓一字第○○○七八八號函各一紙附卷可稽，自訴人
    對選手曾偉傑、許展維比賽之成績，並無爭議，雖指述中華游泳協會依選拔標準
    向全國體總提報十五名游泳選手，其中曾偉傑與許展維並未在中華游泳協會提報
    之名冊內，係全國體總卻將曾偉傑及許展維二人，列為入選名單云云，惟依中華
    民國體育運動總會9.7.體總競字第○○二二八五號函稱：「本案係中華民國
    游泳協會於4.2.以游秘興字第四二號函向本會申請征調曾偉傑、許展維等二
    人參加自由式及混合式接力賽，經本會競技運動強化委員會議研議通過後，於
    4.3.以體總訓一字第七八八號函同意該等二人參賽等情，有該函在卷可稽（見
    本院卷第四四頁），該二人之參賽既係由中華游泳協會所申請，因此自訴人所云
    該二人選手入選與渠無關之指述，即不足採，被告此部分之指摘尚非不實。
二、關於一九九七年東亞運動會中，男子八百公尺自由式接力賽之選手選拔部分：
    依全國體總上開函文內容所示，中華泳協係以全國各參賽選手個人最佳成績之前
    四名組合總成績達參賽標準八分零一秒六三定其得否參加東亞運動會，全國體總
    亦許中華泳協以此方式選拔選手，有全國體總八十七年十二月九日（８７）體總
    競字第○○三八八八號函、全國體總（８６）體總訓一字第○○○○四九號函、
    我國參加一九九七年釜山東亞運動會參賽原則、全國體總（８５）體總訓一字第
    ○○二四○三號函、游泳參加一九九七年東亞運動會參賽標準（男子）各一紙在
    卷可證。參以八十五年區運會成績，在男子八百公尺自由式接力方面，曾正華成
    績為一分五十八秒三六，陳怡仲成績為一分五十七秒六○，王育莘成績為一分五
    十八秒四九，麥智傑成績為一分五十八秒七三，合計為七分五十六秒一八，依全
    國體總及中華泳協上開規定，應以此四位參賽選手個人最佳成績之前四名組合為
    男子八百公尺自由式接力隊伍。而自訴人雖指述渠係以接力團隊之總成績為準，
    以判斷其是否達到參賽標準，並非以各參賽選手個人之成績，選擇其最佳成績之
    前四名再加以組合成總成績云云，惟此選拔已與中華民國體育運動總會前揭第○
    ○三八八八號函有違（見原審卷第一○三、一○四頁），且被告係台中縣體育
    游泳委員會總幹事，屬游泳之專業人士，其認中華民國體育總會之函示應以擇成
    績最優之前四名，組隊參賽，為最佳隊伍，據此指摘自訴人之八百公尺接力選拔
   ，魚目混珠，而曾正華、王育莘二人成績優異，未能入選，為虎落平陽云云，被
    告所指尚非無據。
三、關於入選為一九九七年東亞運動會國家代表隊選手之彰化游泳隊教練江錫興及選
    手蔡淑敏、黃依如、林孟潔、江姿穎、王云妤等人，於八十六年四月七日完成報
    到手續後，有無不假離營及是否依規定接受尿液藥物檢驗之部分：
    入選為一九九七年東亞運動會之國家代表隊選手，應於八十六年四月七日至左營
    國家運動訓練中心完成報到，實施尿液檢驗並開始集訓等情，業經自訴人指訴綦
    詳，並有全國體總（８７）體總競字第○○三八八八號函、（８６）體總訓一字
    第○○○三四二號函、（８６）體總訓一字第○○○七八八號函、（８６）體總
    訓三字第○○○八一七號函各一紙附卷可憑。彰化游泳隊教練江錫興及選手蔡淑
    敏等五人除江姿穎外，均已於八十六年四月七日下午完成報到，並於當日晚上全
    部不假離營，有中華民國體育運動總會左營訓練中心（８６）心訓字第○○一三
    ○號函一紙在卷足資佐證。又彰化游泳隊教練江錫興及選手蔡淑敏等五人除江姿
    穎外，業已於八十六年四月二十二日完成尿液禁藥檢測，有中華民國體育運動總
    會左營訓練中心（８６）心科字第○○一四七號函一紙附卷可證。然參加東亞運
    動會乃無上殊榮，選手何以無故不假離營，中華泳協既為全國最高游泳行政單位
    ，本於中華民國游泳協會組織章程之精神，理應積極主動查明箇中原因，以爭取
    選手福利解決問題為要；且從自訴意旨所陳：江錫與與四名選手，三進三出左訓
    中心，經全國體總強化委員會決議除名，結果江錫興找選手至教育部陳情，經體
    育司長單小琳同意恢復該選手之參賽資格，但教練仍除名等情以觀，顯非教練江
    錫興與四位選手不願參加左營之集訓甚明，此糾紛自與中華民國游泳協會之職責
    有關，且屬與公益相關之事，被告所述此部分與自訴人有重大關連等語，應予採
    信。
四、有關自訴意旨四之部分，被告以選手宋雲正最佳成績為八十五年區運時，參加一
    百公尺蛙式成績一分○八秒七四，排名第四，其他無一項進入決賽，另外，八十
    六年區中運時，參加一百公尺蛙式，二百公尺蛙式均排在第三名，一百公尺蝶式
    則排第五，女選手黃郁雯一百公尺自由式均未達東亞運參賽標準的五十八秒七，
    此二選手何以能代表國家參加世界杯比賽，又六位女選手中一半以上為十一、十
    二歲級選手等情，自訴意旨對選手宋雲正、黃郁雯之成績，以及女選手一半以上
    為十一、十二歲級等事實，並無爭議，僅指述宋雲正、黃郁雯二人係由教練推薦
    自費參賽云云，惟被告此部分之指摘亦與公益有關。
五、有關自訴意旨四之部分：
  (一)被告所述自訴人犒賞左右手，八十五年區運比賽前，即風聞有人要抓曾正華犯規
    ，果然，曾正華第一天第一項四百公尺混合式決賽，即被第四水道裁判宋洪仙故
    意以未觸牆為由，判定曾正華違規，並由黃朝宗簽發違規單，而世界杯比賽選手
    人，宋雲正為宋洪仙之子，而黃郁雯則為黃朝宗之女，此即自訴人稿賞左右手等
    語，自訴意旨雖以裁判宋洪仙、黃朝宗具有獨立人格及價值判斷，其與自訴人並
    無從屬關係，亦無須聽從自訴人之指揮監督，又豈能謂係自訴人之左右手云云，
    惟宋雲正、黃郁雯均未達參加世界杯之標準，已如前述，而彼二人又係曾正華違
    規糾紛之裁判，被告如此懷疑，即非虛構。
  (二)被告所述之利益分贓：在八十六年世界杯選手名單中，依其所屬教練來分，計有
    許安東、蔡祖修、江錫興，其他為高雄市隊，可以說是經過精心設計而成的，另
    外，不難看出世界杯在瑞典舉行，風景優美，深俱觀光的價值，由參賽名單中可
    嗅出選拔的方向云云，自訴意旨並無敘明此部分有何不實。
  (三)被告所指冒名頂替，於八十五年亞太游泳錦標賽在韓國釜山舉行，中華隊中某位
    高雄市籍的選手，為了升學著想，竟然在甲○○的掩護下，在國內比賽成績均未
    達前三名，竟然可以入選為國手，公然前往比賽，本身為十五－十七歲級，竟然
    偷報十八歲以上歲級，報名參加接力項目，本身又未下場比賽云云，自訴意旨指
    述：該選手係指江佳璉，其參賽資格係依據其於八十五年六月六日在高雄市所舉
    辦之八十五年國際分齡邀請賽暨全國分齡游泳錦標賽，於八百公尺自由式及一千
    五百公尺自由式項目部分獲得第二、三名，而取得參加在一九九六年亞太分齡游
    泳錦標賽之參賽資格，其係自費參加，依照該競賽規程，十八歲組之四百公尺自
    由式接力，任何年齡均有參賽資格，故江佳璉越級參賽，並無違規，亦無由他選
    手代游情事，惟查自訴意旨既承認江佳璉係越齡報名參賽，雖未違比賽規程，但
    被告所陳亦為事實，另江佳璉係以八百公尺自由式及一千五百公尺自由式項目成
    績取得參賽權，正式比賽時僅參加一百公尺仰式、二百公尺仰式及二百公尺蝶
    式，有一九九○高雄國際分齡邀請賽暨八十五年全國分齡錦標賽之游泳比賽總記
    錄表、一九九六年亞太分齡游泳錦標賽秩序冊影本各一紙在卷足證，被告此部分
    所述，尚非虛構。
  (四)自訴意旨四、4.所云「輸不起，挾怨報復」，及「扼殺選手等部分，自訴意旨並
    未指陳被告有不實之情事。
    綜上所述，被告所製作「甲○○把持中華泳協－徇私弄權之黑幕」一冊所載事項
    ，認為具有真實，或係屬教練與國家體育單位對訓練方式及選拔選手意見不一致
    之問題，應與個人私德無涉，而與公共利益有關，顯係刑法第三百十條第三項加
    重誹謗罪之阻違法情形，此外，復查無其他積極證據足認被告乙○○確有加重
    誹謗自訴人之情事，被告犯罪核屬不能證明，原審依法諭知無罪之判決，自訴人
    上訴意旨仍執前詞指訴被告犯罪，其上訴為無理由，應予駁回。
參：據上論斷，應依刑事訴訟法第三百六十八條，判決如主文。
中      華      民      國    八十九     年     五     月    十六       日
                                  臺灣高等法院臺中分院刑事第三庭
                                        審判長法  官  方  艤  駐
                                              法  官  廖  柏  基
                                              法  官  劉  連  星
右正本證明與原本無異。
不得上訴。
                                              書記官  顏  子  良
中      華      民      國    八十九     年     五     月     十七      日
                                                                        Ｅ


司法院資訊處製作；財團法人民間司法改革基金會備份。
